臺灣雲林地方法院刑事判決　　　　　　　 96年度訴字第296號
公　訴　人　臺灣雲林地方法院檢察署檢察官
被　　　告　己○○
選任辯護人　林春發律師
被　　　告　甲○○
上列被告等因妨害自由等案件，經檢察官提起公訴（95年度偵字
第457 號），本院判決如下：
    主  文
己○○共同犯恐嚇取財罪，處有期徒刑貳年，扣案之以戊○○為
發票人、面額各為新臺幣拾萬元之本票共紙均沒收之；又共
同犯傷害罪，處有期徒刑陸月，減為有期徒刑月；又共同犯恐
嚇危害安全罪，處有期徒刑拾月，減為有期徒刑伍月；又於夜間
未經許可攜帶刀械，處有期徒刑伍月，減為有期徒刑貳月又拾伍
日，扣案之手杖刀壹把沒收之。應執行有期徒刑貳年玖月，扣案
之以戊○○為發票人、面額各為新臺幣拾萬元之本票共紙及
手杖刀壹把均沒收之。
甲○○共同犯恐嚇取財罪，處有期徒刑壹年拾月，扣案之以戊○○為發票人、面額各為新臺幣拾萬元之本票共紙均沒收之；
又共同犯傷害罪，處有期徒刑陸月，減為有期徒刑月；又共同
犯恐嚇危害安全罪，處有期徒刑拾月，減為有期徒刑伍月。應執
行有期徒刑貳年肆月，扣案之以戊○○為發票人、面額各為新臺
幣拾萬元之本票共紙均沒收之。
    事  實
一、緣戊○○與丙○○（原名何哲榮）前係男女朋友關係，而戊○○因某事得罪他人，己○○、甲○○尋覓戊○○出面道歉
    未果，竟與真實姓名、年籍不詳之成年男子約3 、4 人、女
    子1 人共同基於妨害自由之概括犯意聯絡，連續先於民國94
    年11月10日（起訴書誤載為11月6 日）14時許，將丙○○自
    嘉義市「港都網咖」店內喚出，然後將丙○○推拉進入己○○所駕駛之車牌號碼4472-FB 號自用小客車內，將之載往嘉
    義縣仁義潭水庫後，以手銬將其銬在電線桿上，喝令其聯絡
    戊○○出面，而不讓其自由離去，以此方式妨害丙○○行動
    自由，丙○○始提供戊○○之聯絡方式。戊○○於同日晚上
    7 、8 時許獲知上情，於同日晚上11時許，自臺北縣樹林市
    搭車抵達嘉義市○○路某處，甫下車，某不詳之人即喝令戊○○上車，並將之載往嘉義市蘭潭水庫，亦不讓戊○○自由
    離去，以此方式妨害戊○○之行動自由。在該限制行動自由
    期間，己○○、甲○○與真實姓名、年籍不詳之成年男子約
    3 、4 人、女子1 人，竟另行基於傷害人之身體之共同犯意
    聯絡，由3 、4 名不詳之男子及1 名不詳之女子，分持三角
    架、水管等物毆打戊○○，致戊○○受有四肢多處擦傷之傷
    害，己○○則在旁玉罵戊○○。嗣己○○等人又喝令丙○○
    、戊○○坐上不詳車牌號碼之自用小客車，將該2 人載至嘉
    義市○○街107 號「換殼王國精品通訊店」（下稱「換殼王
    國」），而持續控制其等之行動自由。迨至翌日（即96年11
    月11日）凌晨5 時許，己○○、甲○○與真實姓名、年籍不
    詳之成年男子約3 、4 人、女子1 人復另行基於意圖為自己
    不法所有之犯意聯絡，由3 、4 名不詳之人守在上開通訊店
    門口，己○○、甲○○則在店內向戊○○恫嚇稱：若不簽發
    面額新臺幣（下同）30萬元之本票3 紙，將對其家人不利等
    語，致戊○○心生畏懼，而依指示簽立面額30萬元之本票共
    3 紙交由己○○、甲○○收執，己○○等人始於同日凌晨5
    時20分許讓丙○○、戊○○離去，丙○○、戊○○各遭剝奪
    行動自由各約15小時20分鐘及6 小時20分鐘。
二、己○○、甲○○為使戊○○出面支付本票債務，乃另行共同
    基於恐嚇之犯意聯絡，分別於94年10月中旬某日，前往雲林
    縣虎尾鎮墾地里新庄18號戊○○住處，向戊○○之父丁○○
    恫稱：若不交出戊○○，將對其全家不利，並活埋戊○○，
    試試看誰比較厲害等語，而以該等加害生命、身體之事，恐
    嚇丁○○致生危害於安全，繼之於同年10月下旬某日、同年
    12月10日晚上12時許，將丁○○前揭住處2 樓玻璃各4 片敲
    破（毀損部分未據提起告訴），復又於同年12月12日至丁○○住處，因未遇丁○○，揚言將於3 日後再來。而己○○明
    知手杖刀為公告查禁之刀械，未經許可不得持有，果真於94
    年12月15日19時許之夜間，攜帶手杖刀1 把，與不知情之甲○○共同前往丁○○上開住處，惟丁○○已預先報警而遭警
    當場逮獲，並在己○○所駕駛之車牌號碼4472-FB 號自用小
    客車內，扣得其所有之手杖刀1 把，及在甲○○身上扣得以
    戊○○為發票人、面額各為30萬元之本票共3 紙，始悉上情
    。
三、案經丙○○、戊○○、丁○○訴由雲林縣警察局移送臺灣雲
    林地方法院檢察署檢察官偵查起訴。
    理  由
壹、程序部分（證據能力爭執之認定）
一、有證據能力部分：
  (一)被告己○○及辯護人爭執證人戊○○95年7 月28日、丁○○
    95年5 月18日於偵查中之證詞未經具結，無證據能力。惟按
    刑事訴訟法第158 條之3 規定：「證人、鑑定人依法應具結
    而未具結者，其證言或鑑定意見，不得作為證據。」所謂「
    依法應具結而未具結者」，係指檢察官或法官依刑事訴訟法
    第175 條之規定，以證人身分傳喚被告以外之人（證人、告
    發人、告訴人、被害人、共犯或共同被告）到庭作證，或雖
    非以證人身分傳喚到庭，而於訊問調查過程中，轉換為證人
    身分為調查時，此時其等供述之身分為證人，則檢察官、法
    官自應依本法第186 條有關具結之規定，命證人供前或供後
    具結，其陳述始符合第158 條之3 之規定，而有證據能力。
    若檢察官或法官非以證人身分傳喚，而以告發人、告訴人、
    被害人或共犯、共同被告身分傳喚到庭為訊問時（例如刑事
    訴訟法第71條、第219 條之6 第2 項、第236 條之1 第1 項
    、第248 條之1 、第271 條第2 項、第271 條之1 第1 項）
    ，其身分既非證人，即與「依法應具結」之要件不合，縱未
    命其具結，純屬檢察官或法官調查證據職權之適法行使，當
    無違法可言。而前揭在檢察官面前作成未經具結之陳述筆錄
    ，係屬被告以外之人於偵查中向檢察官所為之陳述，本質上
    屬於傳聞證據，基於保障被告在憲法上之基本訴訟權，如已
    經法院傳喚到庭具結而為陳述，並經被告之反對詰問，前揭
    非以證人身分而在檢察官面前未經具結之陳述筆錄，除顯有
    不可信之情況者外，得為證據，並應於判決內敘明其符合傳
    聞證據例外之理由，不能因陳述人未經具結，即一律適用本
    法第158 條之3 之規定，排除其證據能力，最高法院96年度
    台上字第3527號著有判決可資參照。經查，被告己○○及辯
    護人僅爭執證人戊○○95年7 月28日、丁○○95年5 月18日
    於偵查中之證詞未經具結，無證據能力，未再敘明有何其他
    顯有不可信之特別情狀，然而，證人戊○○、丁○○已於96
    年10月17日經本院傳喚到庭具結而為陳述，並經被告及辯護
    人為反對詰問，前揭非以證人身分而在檢察官面前未經具結
    之陳述筆錄，依上開最高法院判決意旨，均應認有證據能力
    。
  (二)被告己○○及辯護人爭執證人戊○○、丁○○95年9 月7 日
    及證人丙○○、何哲偉96年2 月12日之偵訊筆錄，雖均經具
    結，但因未經交互詰問，無證據能力。惟按被告對他人審判
    外之陳述，無論有無證據能力，只要有所爭執，依刑事訴訟
    法第288 條第2 項規定，即須踐行交互詰問之法定調查程序
    ，而對質詰問權，不單為保障被告防禦權之行使，且法院得
    藉此程序，觀察證人陳述之語氣、神情、反應等態度，為正
    確之判斷。最高法院雖將同法第159 之1 條規定解為：如未
    予被告行使詰問權之機會，除非有第159 之3 或之5 情形外
    ，不得作為論罪之基礎（96年度台上字第476 號及622 號）
    。但本院已依檢察官、被告及辯護人聲請而傳喚證人戊○○
    、丁○○、丙○○、何哲偉等人到庭接受交互詰問，已給予
    對質詰問之機會，則法院藉由檢辯雙方提出或質疑證述真實
    性，由合議庭直接觀察證人陳述時之態度證據，憑以比較究
    明偵審中所述之憑信性，已非證據能力有無之問題。準此，
    上述4 位證人於偵查中具結之證詞，其陳述時之心理狀況正
    常，亦無受到外力干擾等情，認無顯不可信情況，均有證據
    能力。
  (三)按被告以外之人於審判外之言詞或書面陳述，除法律有規定
    者外，不得作為證據，刑事訴訟法第159 條第1 項定有明文
    。又鑑定之經過及其結果，應命鑑定人以言詞或書面報告，
    刑事訴訟法第206 條第1 項亦定有明文。依此，刑事訴訟法
    第206 條第1 項之規定，即屬同法第159 條第1 項所稱之「
    法律另有規定」之例外，即倘鑑定報告係經審判長、受命法
    官或檢察官依刑事訴訟法第198 條規定（鑑定人由審判長、
    受命法官或檢察官就下列之人選任一人或數人充之：一就鑑
    定事項有特別知識經驗者。二經政府機關委任有鑑定職務者
    ）或依同法第208 條第1 項規定（法院或檢察官得囑託醫院
    、學校或其他相當之機關、團體為鑑定，或審查他人之鑑定
    ）之程序所作成，則該鑑定人依刑事訴訟法第20 6條所出具
    之鑑定報告，依同法第159 條第1 項規定，屬傳聞法則之例
    外，有證據能力。又按司法警察等偵查輔助人員，於案件未
    移送檢察官偵辦前之調查犯罪階段，依據檢察長之概括授權
    ，先行將尿液、血液、毒品、槍砲、彈藥、刀械等證物，送
    請檢察機關預先核定之專責鑑定人或鑑定機關（團體）實施
    鑑定，基於檢察一體原則，該鑑定人或鑑定機關（團體），
    亦應視同受承辦檢察官所選任或囑託而執行鑑定業務，其等
    出具之書面鑑定報告，應屬刑事訴訟法第206 條所定之傳聞
    例外，當具有證據能力（參照92年8 月刑事訴訟新制法律問
    題研討會之研討結果）。經查，臺灣雲林地方法院檢察署於
    92年8 月29日以庚○朝紀字第0920400055號函，就「刀械」
    部分概括選任雲林縣警察局為鑑定機關，有上開函文1 紙在
    卷可憑（見本院卷1 第111-113 頁），是本案雲林縣警察局
    94年12月26日雲警刑偵機字第0941901152號函暨所附刀械鑑
    驗小組工作紀錄表，既係由警察機關依據臺灣雲林地方法院
    檢察署檢察長之授權而為之鑑定報告，依前開說明，符合傳
    聞法則之例外，有證據能力。
  (四)按被告以外之人於審判外之陳述雖不符刑事訴訟法第159 條
    之1 至之4 等4 條之規定，而經當事人於審判程序同意作為
    證據，法院審酌該言詞陳述或書面陳述作成時之情況，認為
    適當者，亦得為證據，刑事訴訟法第159 條之5 第1 項定有
    明文。本案檢察官證明被告涉嫌上開犯行所憑之嘉義基督教
    醫院診斷證明書、本票3 紙、照片17幀及扣案手杖刀1 把等
    證據，業經被告己○○、甲○○及辯護人於本院審理時表示
    對該等證據之證據能力不爭執，同意使用作為認定事實之依
    據；本院復審酌上開文書、扣案物之取得，並無因人情施壓
    或受其他不正外部力量干擾之情形，以之作為本案之證據亦
    屬適當，是上開證據均具有證據能力。
二、無據能力部分：按被告以外之人於審判外之言詞或書面陳述
    ，除法律有規定者外，不得作為證據；又被告以外之人於檢
    察事務官、司法警察官或司法警察調查中所為之陳述，與審
    判中不符時，其先前之陳述具有較可信之特別情況，且為證
    明犯罪事實存否所必要者，得為證據，刑事訴訟法第159 條
    第1 項、第159 條之2 分別定有明文。查本案證人戊○○、
    丁○○、丙○○於警詢中之陳述與其於本院審理時結證所陳
    ，經核大致相符，即無前開傳聞例外規定之適用，其於警詢
    中之陳述自不具證據能力。
貳、實體部分：
一、訊據被告己○○、甲○○固均不否認其等於94年11月11日在
    嘉義市「港都網咖」店外，要求丙○○搭乘由己○○駕駛之
    車牌號碼4472-FB 號自用小客車至嘉義縣仁義潭水庫，並聯
    絡戊○○於同日趕回嘉義，將戊○○載往蘭潭水庫，繼之將
    該2 人載往「換殼王國」，戊○○並於翌日零晨5 時許，在
    「換殼王國」簽發面額30萬元之本票3 紙。嗣己○○、甲○○亦曾於94年12月12日、15日共同前往丁○○上開住處，終
    經警在己○○所駕駛之車牌號碼4472-FB 號自用小客車上扣
    得手杖刀1 把及在甲○○身上扣得本票3 紙之事實，惟均矢
    口否認有何妨害自由、恐嚇取財、傷害及恐嚇犯行，被告己○○復否認有於夜間攜帶管制刀械犯行，均辯稱：戊○○與
    丙○○向多家錢莊借錢不還，被告己○○受乙○○委託代丙○○處理債務，並向該等錢莊保證會使戊○○2 人出面解決
    ，但後來卻都找不到戊○○，故而透過丙○○要求戊○○出
    面，丙○○、戊○○均是自願上車，並無以不法手段強押該
    2 人而剝奪其等之行動自由。而戊○○所積欠之債務係由丙○○擔任保證人，所以戊○○始在「換殼王國」主動簽發本
    票3 紙交給丙○○收執以為擔保，亦無以言詞恐嚇、逼迫戊○○開立本票。嗣因乙○○將該3 紙本票轉交甲○○，拜託
    我們幫他處理，故又於94年12月12日、15日前往戊○○住處
    ，只是要讓戊○○家人知悉整個過程，並非討債，更不可能
    對長輩兇狠。再者，扣案之手杖刀亦非己○○所有，不知為
    何出現在車內，且該部車輛經常出借他人使用，不能僅因在
    車上查獲，即據此認定係己○○所有云云。辯護意旨另以：
    公訴人認戊○○、丙○○遭被告等妨害自由部分，均僅以該
    2 人之證詞為憑，然而戊○○、丙○○之證詞前後不一，亦
    無手銬等其他證據扣案可佐，顯不足採；其次，戊○○就其
    為何簽立本票之原因不明，顯然所述被告等人向其催討2 萬
    元利息債務部分，純屬虛偽、編撰；再者，證人丁○○就被
    告等如何至家中恐嚇及恐嚇之內容為何各情，前後所述亦有
    不符，自不得以該等有瑕疵之證詞入被告等人於罪。末以，
    扣案之手杖刀與公告查禁之圖例不同，應認非屬管制刀械，
    尚有另外送鑑之必要等語，為被告己○○置辯。
二、本院認定被告犯罪事實所憑之證據及理由：
  (一)被告己○○、甲○○於94年11月10日14時許，將丙○○喚出
    「港都網咖」店外後，推拉丙○○進入己○○所駕駛之車牌
    號碼4472-FB 號自用小客車內，而將之載往仁義潭水庫，以
    手銬將丙○○銬在電線桿上，喝令其聯絡戊○○出面，而不
    讓自由離去，迨至戊○○搭車南下後，於翌日凌晨5 時20分
    許，戊○○簽立本票後，始在「換殼王國」店使之離去等情
    ，業據證人丙○○於本院證稱：我在「港都網咖」店內被叫
    出去，他們將我的機車鑰匙取走，讓我無法離開，然後要我
    上車，並將我拉上車，要求我找戊○○出來，在場除被告己○○、甲○○外，還有很多人，他們將我載到仁義潭水庫，
    因為我找不到戊○○，打了幾通電話都斷斷續續，他們就把
    我銬在電線桿上，後來是我姐姐乙○○打電話給戊○○請他
    過來。最後我又被載到「換殼王國」，待戊○○簽完本票後
    ，我才離開，這期間我有想要離開，但都無法離開等語明確
    （見本院卷2 第76、80、85- 87頁），核與其於偵查中證稱
    ：94年10月間，因為己○○要找戊○○，所以把我帶到蘭潭
    水庫及仁義潭水庫，後來戊○○有出現，我們又被帶到「換
    殼王國」，當時他們人太多，我不敢跑，怕被追回來等語，
    大致相符。衡以丙○○係自行騎乘機車前往「港都網咖」，
    業如前述，丙○○在該處既已不願供出戊○○之聯絡方式，
    己○○等人大可作罷離去，無需要求丙○○共乘自小客車離
    開現場，惟任丙○○卻棄置所騎乘之機車不顧而隨同上車，
    足認其證述係遭被告強押上車而遭剝奪行動自由等語，尚與
    吾人之一般生活經驗無違，可信度已高；復參酌被告己○○
    、甲○○於本院均供稱：丙○○事後曾找民意代表與其等洽
    談和解之事（見本院卷1 第105 頁反面、本院卷2 第129 頁
    ），核與證人乙○○於本院證稱有關其母親確曾因此事委請
    民意代表與被告2 人協調等語相符（見本院卷2 第108 頁）
    ，應堪認定。據此，丙○○既已於事後積極尋求與被告2 人
    洽談和解事宜，卻仍於本院為上開不利被告己○○、甲○○
    之證詞，顯見若非確有其事，丙○○應不至於敢在被告2 人
    面前重為上開不利被告等之證述內容，顯見丙○○於本院具
    結後，在偽證罪之擔保下而為上開證詞，應可採信。
  (二)證人乙○○於本院證稱：戊○○先打電話給我，並表示丙○○已遭己○○抓走，之後己○○以丙○○的手機撥打給我，
    要我趕過去1 間廟旁，並表示不能報警，我到達時，看到丙○○站在電線桿旁，己○○叫我打電話叫戊○○出來，我很
    生氣，打了丙○○1 巴掌，並向丙○○、己○○下跪，叫丙○○供出戊○○，並哀求己○○不要將丙○○帶走，之後，
    我打電話拜託戊○○回來，並告知丙○○將會出事。戊○○
    南下後，我因為擔心丙○○仍有危險，故又跟隨丙○○乘坐
    同一部車至「換殼王國」，最後，己○○等人說可以離開，
    我們才一起離開等語（見本院卷2 第101 頁反面、第102 、
    103 、105 頁、第109 頁反面、第111 頁反面），與證人何
    哲偉於本院證稱：我與乙○○到達仁義潭水庫時，丙○○站
    在電線桿旁，不能自由走動，當時乙○○有向丙○○下跪，
    因為己○○一直要找戊○○，所以乙○○打電話請戊○○回
    來，起初戊○○不願意，我們一直拜託他，他才答應。後來
    在「換殼王國」時，他們也不讓丙○○離開，而我們也不敢
    離開等語（見本院卷2 第112 頁反頁、113 、114 、116 頁
    反面、第118 頁），互核一致；而乙○○、何哲偉非本案之
    被害人，其等於本院就有關「丙○○當時有無遭人以手銬銬
    在電線桿上」、「有無他人毆打丙○○」等重要事項，均一
    致證稱因當時天色昏暗，看不清楚或未看見等語（見本院卷
    2 第102 、105 頁、第112 頁反面），惟以何哲偉、乙○○
    當時均在場，並見丙○○緊臨電線桿旁而立之情形下，斷無
    未見之理，是其等在有迴護被告嫌疑之情形下，仍為上開不
    利被告等人之證詞，該證詞之可信度已極高；再觀諸乙○○
    、何哲偉上開證述內容，己○○先於電話中要求乙○○不得
    報警，已足認己○○、甲○○確有妨害自由之犯行，始心虛
    而事先提醒乙○○不得聲張；其次，依乙○○向丙○○下跪
    要求供出戊○○，復轉向己○○下跪請求放走丙○○，並急
    切撥打電話要拜託戊○○南下，繼之因擔心丙○○之安危，
    乃選擇與丙○○同車前往「換殼王國」，迨戊○○簽完本票
    後，始敢離去之情狀，適足以佐證丙○○當時之行動自由確
    遭被告2 人拘束，乙○○始為上開求鐃、拜託及看守丙○○
    之舉動。末以，戊○○既已因某事而躲藏於北部，不敢南下
    與己○○、甲○○會面，卻能在乙○○再三拜託下，甘冒風
    險並連夜搭乘計程車南下，顯見丙○○當時確處於遭剝奪自
    由之相當急迫危險。據上足認己○○、甲○○確有剝奪丙○○之行動自由犯行無訛。
  (三)證人戊○○於本院證稱：丙○○被己○○押到蘭潭水庫，有
    人打電話給我叫我南下，原因是我得罪了己○○的老大，我
    搭計程車到達嘉義市中山公園後，己○○的小弟就叫我上車
    ，將我載到蘭潭水庫，有4 、5 個人持三角架、水管打我，
    其中1 個是女生，我的手、腳因此受傷，己○○在旁斥罵，
    而且，我走到那就有人跟著，實際上已影響我的行動自由，
    後來，他們也沒問我的意思，就叫我上車，我也無法反抗，
    之後就被載到「換殼王國」，店門外守著3 、4 個人，我想
    走也走不了，迨我簽發本票後，始於凌晨5 時20分許離開等
    語（見本院卷2 第56頁反面、第57頁反面、第64、69-72 頁
    、第74頁），核與丙○○於偵查中及本院均證稱當日在蘭潭
    水庫，戊○○確遭人毆打及迨戊○○簽完本票後，始得離開
    之情節一致（見偵查卷第58頁、本院卷2 第77頁反面）；又
    戊○○經財團法人嘉義基督教醫院（下稱嘉義基督教醫院）
    診斷結果，確受有四肢多處挫傷一情，亦有該院94年11月11
    日之嘉市衛醫院字第1063號診斷證明書1 紙在卷可憑，參酌
    前述在蘭潭水庫及「換殼王國」之人，連同己○○、甲○○
    在內共有約7 、8 人，己○○、甲○○費盡千辛萬苦始讓戊○○出面，並聚集多數人協助處理，斷無輕易使其離開之理
    ，足認戊○○所述遭被告2 人妨害自由及毆打等語，堪信為
    真。至依上開診斷書所載，戊○○係於94年11月11日至嘉義
    基督教醫院急診，與其於警詢中證稱案發時間係在94年11月
    7 日不符，惟犯罪行為係多數舉動所形成之動態過程，犯罪
    被害人對於犯罪所受之相對待遇之敘述，受個人思考方式、
    記憶能力及犯罪距離案發時間久暫等因素侷限，往往對於枝
    節末微無法完整連貫地呈現，尤其是時間因素最容易忘記。
    而證人戊○○與丙○○於本院均一致證稱，2 人於案發當日
    即前往嘉義基督教醫院掛急診及驗傷（見本院卷2 第68頁反
    面、第72頁反面、第89頁反面、第90頁），證人戊○○於偵
    查中亦為相同之證述（見偵查卷第43頁），徵諸戊○○遲至
    於94年12月13日始接受製作第1 次警詢筆錄（見警卷第39頁
    ），距離案發時間已逾2 個月，故其就時間部分雖未能明確
    陳述，或可能因記憶而有些微出入，依前開說明，本院因認
    證人戊○○於本院證稱：警員僅要求我大約說明案發時間，
    所以我說大概是7 日或8 日等語，應可採信，尚難因此即認
    戊○○前開證述均屬虛妄。
  (四)被告己○○、甲○○於「換殼王國」內，向戊○○恫嚇稱：
    若不簽發本票，將對其家人不利等語，戊○○因而依指示開
    立面額30萬元之本票3 紙等情，業據證人戊○○於本院證稱
    ：到達「換殼王國」後，己○○才要我簽發本票，之前他未
    作此表示，並恐嚇我說若不還錢，就要對我家人不利，我聽
    了很害怕，並不知道己○○為何要我簽本票，我雖有欠地下
    錢莊錢，但不到90萬元，當時我已經被打得全身是傷，若再
    不簽，不是斷手就是斷腳，他們也不會輕易放我走，而且他
    們人那麼多，又知道我家住在何處等語（見本院卷2 第58頁
    反面、第59頁、第69頁反面、第72頁），參酌被告己○○、
    甲○○於本院對戊○○曾在「換殼王國」簽發面額各30萬元
    之本票3 紙之事實，並不爭執（見本院卷1 第108 頁），此
    外並有以戊○○為發票人、面額各為30萬元之本票3 紙（票
    號各為086247、086248、086249號）附卷可查（見警卷第66
    頁），衡情，戊○○迨至本院審理時均表示未積欠他人如此
    巨額之欠款，即無平白答應簽發總計高達90萬元之本票交付
    他人之理，足見證人戊○○指證係遭被告己○○、甲○○上
    開言詞恐嚇，因而心生畏懼，不得已始同意簽立本票等語，
    顯較可採；再參以證人戊○○、何哲偉於本院均證稱，戊○○在「換殼王國」內總共停留約有20分鐘之久明確（見本院
    卷2 第73頁反面、第116 頁反面），而戊○○簽發完本票後
    ，戊○○、丙○○及何哲偉、乙○○始得離開乙節，亦經證
    人戊○○、乙○○於本院證述一致（見本院卷2 第67頁反面
    、第107 頁反面），依此情節，倘戊○○自願簽發本票交由
    己○○、甲○○收執，並無需耗費、停留20分鐘之久，而此
    亦與丙○○等人無關，其等大可先行離去，益證被告己○○
    、甲○○與戊○○間，就有關是否簽發本票之事實確實有所
    爭執，被告2 人辯稱係戊○○自行同意簽立本票云云，顯與
    前述事證不符，且有違常情，自不足採。
  (五)證人丁○○於本院證稱：第1 次己○○到我家嗆聲，要找戊○○，並表示若不交出戊○○，大家就試試看誰比較厲害，
    讓他找到就帶到山上活埋，我聽了很害怕，第2 、3 次分別
    係在94年10月底晚上2 時許及同年12月10日晚上12時許，由
    己○○帶頭，第4 次為同年12月12日，僅表示3 天後會再來
    等語（見本院卷2 第119 頁反面、第120 頁、第123 頁反面
    、第124 頁反面、第125 頁），及其於偵查中亦證稱：我印
    象最深刻是己○○、甲○○到我家，第1 次嗆聲說如果沒還
    錢，就要把我女兒活埋，第2 次敲破4 塊玻璃，第3 次亦敲
    破約3 、4 塊玻璃等語（見偵查卷第39頁、第41 -42頁）；
    而被告己○○、甲○○曾於94年12月12、15日至丁○○住處
    之事實，業據被告2 人於本院所自承（見本院卷1 第108 頁
    ），次觀諸卷附照片所示，丁○○住處2 樓玻璃確有遭人擊
    毀之跡象（見警卷第84頁），顯見證人丁○○上開所述確屬
    有據；再者，丁○○係不堪被告2 人長期騷擾，始於94年12
    月14日先行報警，迨於同年月15日，被告己○○等人果真前
    來丁○○家中而遭警當場查獲之事實，除據證人丁○○證述
    在卷外（見本院卷2 第124 頁反面），亦可由警詢筆錄所載
    丁○○第1 次接受警詢之時間為94年12月14日證明（見警卷
    第53頁），應堪認定。據此足認被告2 人前此確曾有對丁○○為恐嚇之行為，丁○○始能事先報警防範，證人丁○○上
    開證詞應信為真。
  (六)上開經警於車牌號碼4472-FB 號自用小客車內查獲之手杖刀
    1 把，經送雲林縣警察局鑑定結果，認其刀刃長37公分、刀
    柄長14.5公分，刀鞘長43公分，刀刃單面已開鋒，外形上屬
    列管刀械「手杖刀」、另刀柄與刀鞘組合即可成為列管刀械
    「非農用掃刀」，2 者同屬槍砲彈藥刀械管制條例管制之刀
    械等語，有該局94年12月26日雲警刑偵機字第0941901152號
    函暨所附刀械鑑驗小組工作紀錄表各1 份在卷可參（見偵查
    卷第11-12 頁），堪認扣案之刀械屬槍砲彈藥刀械管制條例
    第4 條第1 項第3 款查禁之刀械無疑。而上開自用小客車為
    被告己○○所使用，業據己○○供承在卷（見警卷第2 項、
    本院卷1 第108 頁），且於上開自小客車內所查獲之物品除
    該把手杖刀外，尚有非屬管制物品之藍波刀、實心電纜線、
    木棒、白鐵管、鋁棒、強力彈弓等對人之生命、身體構成威
    脅之物品，有雲林縣警察局刑警大隊扣押物品目錄表及現場
    照片在卷可證（見警卷第64頁、第78-81 頁），參酌被告於
    警詢中供稱：藍波刀是在夜市中獎尚未拿回家，實心電纜線
    、木棒、白鐵管、鋁棒是放在車上防身用，小武士刀（即手
    杖刀）放在車上很久了，強力彈弓是打斑鳩用的等語（見警
    卷第2 頁），是上開物品既均可能作為兇器使用，且同時置
    放在被告己○○所使用之車內，被告己○○不可能獨對手杖
    刀之由來無所悉，則該把刀械既於己○○所使用之自小客車
    內查獲，顯見己○○對於該把手杖刀自有以置於自己實力支
    配而持有，並於夜間攜帶至丁○○住處之意思甚明。
  (七)綜上所述，本案事證明確，被告己○○、甲○○之犯行，均
    堪認定。
三、本院對被告2人其餘辯解不採之理由：
  (一)被告己○○、甲○○均辯稱：戊○○所積欠之債務係由丙○○擔任保證人，乙○○拜託己○○幫丙○○處理，不要讓丙○○受到地下錢莊傷害，戊○○出面後，大家回到「換殼王
    國」，因為擔心戊○○又離開，所以才由戊○○簽發本票3
    紙交給丙○○，後來乙○○將該3 紙本票交給甲○○，拜託
    甲○○、己○○解決云云。惟查，戊○○否認積欠地下錢莊
    90萬元債務，業如前述，而縱認被告2 人所辯戊○○確有積
    欠該筆債務，並由丙○○擔任保證人一情屬實，則在戊○○
    簽發同額本票後，己○○、甲○○即可將之交由所謂之地下
    錢莊償債，無並再持之前往戊○○家中討債之理，然而，被
    告己○○、甲○○卻將之攜帶在身，並陸續至戊○○家中索
    債，足認其等上開所辯僅為卸責之詞，委無足採；其次，證
    人丙○○於偵查中及本院審理時，均否認上開本票3 紙係由
    戊○○簽發後交付其作為擔保（見偵查卷第59頁、本院卷2
    第78頁反面、第84頁），甚且並不知悉戊○○當時在「換殼
    王國」內有簽發本票一事，而證人乙○○、何哲偉於當時亦
    均在外，對戊○○簽立本票之事毫無所悉，乃事後聽聞，業
    據證人丙○○、乙○○分別於偵查中及本院證述一致（見偵
    查卷第58頁、本院卷2 第88頁反面、第111 頁反面、），益
    證被告2 人所辯戊○○簽立之本票係作為丙○○擔保用乙節
    ，並無所據，難以令人置信；再者，乙○○在上開案發過程
    中，始終處於害怕情狀，並擔心丙○○之安全，復向己○○
    下跪求鐃，業經本院認定如前，是倘乙○○確有委託己○○
    等人為丙○○處理債務糾紛，豈仍會擔心丙○○遭己○○帶
    走？顯見被告2 人之辯詞，有違吾人之一般之生活經驗法則
    ，亦不可採。
  (二)辯護人復為被告己○○辯護稱，扣案之手杖刀係由雲林縣警
    察局鑑定，因該局同為移送單位，所為之鑑定結果可能存有
    不公正情事，並聲請本院另送鑑定。惟查，上開鑑定報告係
    由該局之刑事鑑識、法制及保安等單位各推派2 名以上成員
    共同鑑驗，並僅需作物理面之外表觀察（即手杖刀之長度、
    鋒利情狀），無需特殊儀器測試，此有上開鑑驗小組工作紀
    錄表在卷足稽，已可排除查獲單位可能兼及鑑驗工作之不公
    平現象；況且，當日為警同時查獲之藍波刀2 支，經送該局
    鑑定結果，均認刀刃單面雖已開鋒，惟刀體外形上，非屬列
    管刀械，此有雲林縣警察局上開函文所附之工作紀錄表2 紙
    存卷足按（見警卷第13、14頁），適足以佐證上開鑑驗結果
    ，已兼及對被告己○○有利及不利之事項，確屬公正無偏，
    被告己○○聲請另行鑑定，核無必要。
四、新舊法適用之比較：
    被告行為後，刑法於95年7 月1 日起施行（下稱新法，修正
    前則稱舊法），其中修正後刑法第2 條乃關於新舊法比較適
    用之準據法，其本身無關行為可罰性要件之變更，故新法施
    行後，如涉及比較新舊法問題，應逕依修正後刑法第2 條第
    1 項規定，為「從舊從輕」之比較（最高法院95年度第8 次
    刑事庭會議決議意旨參照）。又所謂「法律變更」與法律修
    正之概念有別；所謂法律變更應係指因法律修正而「刑罰」
    有實質之更異而言（如修正後新舊法法定本刑輕重變更或犯
    罪構成要件寬嚴不同），始有依刑法第2 條規定為準據法而
    比較適用新法或舊法之問題。如新舊法處罰之輕重仍然相同
    （例如僅形式上修正法律用語或條次移列），並無有利或不
    利之情形，即無適用上開規定為比較之餘地，自應依一般法
    律適用之原則，適用現行、有效之裁判時法論處（最高法院
    95年度台上字第5589、5669、6519號判決意旨參照）。經查
    ：
  (一)修正前刑法第33條第5 款規定：「罰金：1 元以上。」修正
    後該款規定「罰金：新台幣1000元以上」，是比較新舊法結
    果，以舊法較有利於行為人。
  (二)修正前刑法第277 條第1 項、第302 條第1 項、第305 條、
    第346 條所定罰金刑提高為10倍（原貨幣單位為銀元，並為
    新臺幣之3 倍，故折換為新臺幣結果提高為30倍），修正後
    刑法施行法增定第1 條之1 規定：「中華民國94年1 月7 日
    刑法修正施行後，刑法分則編所定罰金之貨幣單位為新臺幣
    。刑法分則編未修正之條文定有罰金者，自94年1 月7 日刑
    法修正施行後，就其所定數額提高為30倍。」被告行為前後
    罰金本刑實際上均提高為30倍，並無有利或不利之情形，應
    適用現行、有效之裁判時法論處。
  (三)被告行為時之刑法第28條規定：「二人以上共同實施犯罪之
    行為者，皆為正犯。」經修正為：「二人以上共同實行犯罪
    之行為者，皆為正犯。」其立法理由略以：「修正共同正犯
    之參與類型，確定在『實行』概念下之共同參與行為，始成
    立共同正犯，為杜爭議，爰將『實施』一語，修正為『實行
    。』」即修法乃在確定正犯概念，杜絕爭議，本案修正前後
    對被告2 人而言均為共犯（詳後述），自不生比較新舊法問
    題，應予適用新法。
  (四)新法刪除刑法第55條後段有關牽連犯之規定，是依新法，被
    告所為具方法、結果或手段、目的關係之數行為，亦須分論
    併罰，然依修正前同條後段規定，僅須從一重論罪，此雖非
    犯罪構成要件之變更，但亦已影響行為人刑罰之法律效果，
    自屬法律有變更，依新法第2 條第1 項前段規定，仍應適用
    有利被告之舊法。
  (五)被告行為後刪除刑法第56條連續犯規定，故依新法，被告多
    次犯行，須分論併罰，惟依廢止前同條規定，僅論以一罪並
    加重其刑，而此刪除雖非犯罪構成要件之變更，但顯已影響
    行為人刑罰之法律效果，自屬法律有變更，依新法第2 條第
    1 項前段規定，以舊法論以連續犯較有利被告。
  (六)被告行為時刑法第51條第5 款規定：「數罪併罰，宣告多數
    有期徒刑者，於各刑中之最長期以上，各刑合併之刑期以下
    ，定其刑期。但不得逾20年，定其應執行之刑。」而修正後
    同條款則規定：「宣告多數有期徒刑者，於各刑中之最長期
    以上，各刑合併之刑期以下，定其刑期。但不得逾30年。」
    比較結果，修正後刑法並非較有利於行為人，依上開說明，
    自應適用修正前刑法第51條第5 款規定，定其應執行之刑。
五、論罪科刑之理由：
  (一)按刑法第302 條第1 項、第304 條第1 項及第305 條之罪所
    保護之法益均為人之行動自由，罪質相同，而第302 條第1
    項之法定刑較其他二罪為重，且處罰之範圍包括私行拘禁及
    其他非法方法剝奪人之行動自由，所謂非法方法包括強暴、
    脅迫、恐嚇等情事在內，最高法院著有82年度臺上字第1670
    號判決意旨可資參照。又刑法第302 條之妨害自由罪，係妨
    害他人自由之概括規定，故行為人具有一定目的，以非法方
    法剝奪人之行動自由，除法律別有處罰較重之規定（例如略
    誘及擄人勒贖等罪），應適用各該規定處斷外，如以使人行
    無義務之事，或妨害人行使權利為目的，而其強暴脅迫復已
    達於剝奪人行動自由之程度，即只成立本罪，不應再依同法
    第304 條論處。誠以此項使人行無義務之事，或妨害人行使
    權利之低度行為，應為剝奪人行動自由之高度行為所吸收，
    不能以其目的係在使人行無義務之事，或妨害人行使權利，
    認為係觸犯刑法第302 條第1 項及第304 條第1 項之二罪名
    ，依同法第55條從一重處斷，亦即仍應逕依第302 條規定論
    罪，並無適用第304 條規定之餘地（最高法院29年上字第23
    59號、第3757號判例意旨參照）。次按本票為有體物，並為
    有價證券，有經濟價值，被告以恐嚇方法使被害人簽發交付
    本票，即屬恐嚇取財既遂，至被害人嗣後得否依票據法第10
    條規定對被告為惡意之抗辯，係屬另事，於犯罪之既遂要無
    影響（最高法院86年度臺上字第2056號判決意旨參考）。
  (二)核被告2 人之所為：(1)被告己○○、甲○○將丙○○推拉進
    入自小客車內，復喝令戊○○進入車內，而均將之載往他處
    ，不讓其自由離開之所為，均係犯刑法第302 條之第1 項之
    剝奪行動自由罪。被告此部分之所為，雖亦使戊○○、丙○○行無義務之事，惟依最高法院上開判決意旨，該部分行為
    應視為剝奪行動自由之部分行為，不另論罪。(2)被告己○○
    、甲○○在蘭潭水庫毆打戊○○成傷之所為，係犯刑法第27
    7 條第1 項之傷害罪。(3)被告己○○、甲○○於「換殼王國
    」以言詞迫使戊○○簽發面額30萬元之本票3 紙之所為，係
    犯刑法第346 第1 項之恐嚇取財罪。(4)被告己○○、甲○○
    前往丁○○住處，以上開言詞恐嚇丁○○之所為，係犯刑法
    第305 條之恐嚇危害安全罪。(5)被告己○○於夜間攜帶手杖
    刀至丁○○住處之所為，係犯槍砲彈藥刀械管制條例第15條
    第1 款之未經許可於夜間攜帶刀械罪。被告未經許可持有刀
    械之低度行為，應為未經許可於夜間攜帶刀械之高度行為所
    吸收，不另論罪。
  (三)被告己○○、甲○○與真實姓名、年籍不詳之成男子約3 、
    4 人、女子1 人間，就上開剝奪行動自由、傷害及恐嚇取財
    罪間；被告己○○、甲○○2 人就上開恐嚇危害安全罪間，
    均有犯意之聯絡及行為之分擔，為共同正犯。
  (四)被告2 人先後剝奪丙○○、戊○○之行動自由，時間緊接、
    手法相同，所犯係構成相同之罪，顯基於概括犯意反覆為之
    ，為連續犯，依修正前刑法第56條規定，論以一罪，並加重
    其刑。
  (五)被告2 人剝奪戊○○、丙○○之行動自由犯行，係為達恐嚇
    取財犯行目的之手段行為，2 者具牽連犯關係，依修正前刑
    法第55條規定，從一重論以恐嚇取財罪。公訴意旨認被告2
    人所犯上開之罪應分論併罰，容有誤會。
  (六)被告己○○所犯恐嚇取財罪、傷害罪、恐嚇危害安全罪及於
    夜間攜帶刀械罪；被告甲○○所犯恐嚇取財罪、傷害罪及恐
    嚇危害安全罪，均犯意各別，行為互異，應分論併罰。
  (七)公訴意旨漏未論列被告2 人尚涉犯傷害罪，惟此部分業據公
    訴人於起訴書之「犯罪事實」欄中敘明，應為起訴效力所及
    ，本院自得併予審理。
  (八)公訴意旨認被告2 人係於94年12月12日至丁○○住處為恐嚇
    犯行，惟經本院審理後，被告等係先於94年10月中旬某日為
    之，公訴人此部分之記載容有誤會，應予更正敘明。
  (九)公訴意旨認被告己○○攜帶手杖刀部分，係犯槍砲彈藥刀械
    管制條例第14條第3 項之未經許可持有刀械罪，然此部分係
    犯同條例第15條第1 款之於夜間攜帶刀械罪，業敘如前，本
    院在基本社會事實同一之範圍，依刑事訴訟法第300 條規定
    ，予以變更檢察官所引應適用之法條。
  (十)本院審酌被告2 人不思循正當法律途徑解決問題，反上開手
    段使丙○○、戊○○上車而控制其等之行動自由，進而傷害
    戊○○，致其受有四肢多處擦挫傷，並為圖自己不法之所有
    ，迫使戊○○簽立合計90萬元之本票，復持該3 紙本票向戊○○之父丁○○討債未果，即以恐嚇言詞相向，均影響社會
    良善秩序，且2 人犯後均否認犯行，不能知錯，實無可取，
    惟念及被害人丙○○於本院審理時已表示不再追究等一切情
    狀，各量處如主文所示之刑。
  (十一)按犯罪在96年4 月24日以前者，除另有規定外，有期徒刑、
    拘役或罰金，減其刑期或金額2 分之1 ，並應於判決主文同
    時諭知其宣告刑及減得之刑，中華民國九十六年罪犯減刑條
    例第2 條第1 項第3 款、第7 條分別定有明文。查本案被告
    己○○、甲○○之犯罪時間均在96年4 月24日之前，各犯傷
    害、恐嚇危害安全及於夜間攜帶刀械罪部分，悉合於前揭條
    例規定，又無不予減刑情事，自應依上開規定，於裁判時依
    法各減其宣告刑2 分之1 為如主文所示，並依修正前刑法第
    51條第5 款規定，定其應執行之刑。
六、沒收部分：
  (一)扣案之手杖刀1 把，屬槍砲彈藥刀械管制條例第4 條第1 項
    第3 款所定之管制刀械，業如前述，為違禁物，依刑法第38
    條第1項第1款規定，併予宣告沒收之。
  (二)扣案之以戊○○為發票人、面額各為30萬元之本票共3 紙，
    係被告2 人所有，因犯罪所得之物，在共犯責任範圍內，亦
    依刑法第38條第1項第3款規定，予以宣告沒收之。
  (三)其餘扣案之藍波刀2 支、實心電纜線1 條、木棒、白鐵管、
    鋁棒各1 支、強力彈弓2 支、玻璃珠1 包、空白本票1 本、
    以鄭安勝為發票人之本票、借據各1 紙、以劉子安為發票人
    之本票3 紙、以施雲年為發票人之本票4 紙、行動電話1支
    ，雖各為被告己○○、甲○○所有，然與被告2 人涉犯本案
    核無直接關聯，爰不併為沒收之諭知，附此敘明。
  (四)被告2 人傷害戊○○所用之三角架、水管等物，並未扣案，
    為免將來執行之困難，亦不為沒收之諭知。
據上論斷，依刑事訴訟法第299 條第1 項前段、第300 條，槍砲
彈藥刀械管制條例第15條第1 款，刑法第28條、第56條（修正前
）、第277 條第1 項、第302 條第1 項、第305 條、第346 條第
1項 、第38條第1 項第1 款、第3 款、第51條第5 款、第9 款（
修正前），刑法施行法第1 條之1 第1 項、第2 項前段，中華民
國九十六年罪犯減刑條例第2 條第1 項第3 款、第7 條，判決如
主文。
本案經檢察官辛○○到庭執行職務。
中　　華　　民　　國　　96　　年　　10　　月　　31　　日
                  刑事第四庭  審判長法　官  吳福森
                                    法  官  李淑惠
                                    法  官  曾鴻文
以上正本證明與原本無異。
如不服本判決，應於判決收受後10日內，向本院提出上訴狀（須
附繕本）。
                                    書記官  顏錦清
中　　華　　民　　國　　96　　年　　10　　月　　31　　日
附錄本判決論罪科刑法條全文：
中華民國刑法第277條
傷害人之身體或健康者，處3 年以下有期徒刑、拘役或1 千元以
下罰金。犯前項之罪因而致人於死者，處無期徒刑或7 年以上有
期徒刑；致重傷者，處3 年以上10年以下有期徒刑。（罰金單位
改為新臺幣並提高為30倍）
中華民國刑法第302 條第1 項：
私行拘禁或以其他非法方法，剝奪人之行動自由者，處5 年以下
有期徒刑、拘役或3 百元以下罰金。（罰金單位改為新臺幣並提
高為30倍）
中華民國刑法第305 條
以加害生命、身體、自由、名譽、財產之事，恐嚇他人致生危害
於安全者，處2 年以下有期徒刑、拘役或3 百元以下罰金。（罰
金單位改為新臺幣並提高為30倍）
中華民國刑法第346 條第1 項
意圖為自己或第三人不法之所有，以恐嚇使人將本人或第三人之
物交付者，處6 月以上5 年以下有期徒刑，得併科1 千元以下罰
金。（罰金單位改為新臺幣並提高為30倍）
槍砲彈藥刀械管制條例第15條第1款
未經許可攜帶刀械而有下列情形之一者，處2 年以下有期徒刑：
一 於夜間犯之者。
